【裁判字號】    96,簡上,376
【裁判日期】    970423
【裁判案由】    詐欺
【裁判全文】
臺灣臺南地方法院刑事判決             96年度簡上字第376號
上  訴  人  乙○○
上列上訴人即被告因詐欺案件，不服本院九十六年度簡字第一八
０六號中華民國九十六年五月二十三日第一審判決（聲請簡易判
決處刑案號：臺灣臺南地方法院檢察署九十六年度偵字第六二二
八號）提起上訴，暨檢察官移送併案審理（臺灣臺南地方法院檢
察署九十七年度偵字第八三一號），本院管轄之第二審合議庭判
決如下：
    主  文
原判決撤銷。
乙○○幫助共同意圖為自己不法之所有，以詐術使人將本人之物
交付，處有期徒刑伍月，如易科罰金，以新臺幣壹仟元折算壹日
，減為有期徒刑貳月又拾伍日，如易科罰金，以新臺幣壹仟元折
算壹日。
    事  實
一、乙○○因缺錢花用，依報紙廣告向自稱姓林之成年男子（真
    實姓名、年籍均不詳）欲借款新臺幣（下同）一萬元，該「
    林先生」遂要求乙○○需交付其郵局帳戶存摺、提款卡、印
    章、及密碼，乙○○能預見一般人取得他人金融帳戶之目的
    ，常利用作為詐騙工具之用，俾於取得贓款及掩飾犯行不易
    遭人追查，然為取得借款，竟仍基於幫助詐欺取財犯罪之不
    確定故意，於民國九十六年一月中旬某日，在其位於臺南市
    ○○路○段六九六之三號租屋處，將其所申辦之永康大橋郵
    局帳戶存摺（帳號：00000000000000號）、
    提款卡、印章及密碼等交付與該「林先生」。而該「林先生
    」與其所屬詐騙集團之成員即意圖為自己不法之所有，分別
    為如下之行為：（一）詐騙集團之成員在報紙上刊登借貸廣
    告，而甲○○見之乃依其上電話撥打與該詐騙集團份子詢問
    ，該詐騙集團份子佯稱需先匯款至指定之帳戶始能簽約，致
    甲○○陷於錯誤，而依其指示於同年二月二日下午一時十七
    分許，以自動櫃員機轉帳之方式，匯款三千八百元至乙○○
    上開帳戶內，而後即失去聯絡，甲○○始知受騙。（二）詐
    騙集團之成員在報紙上刊登貸款宣傳廣告，林芝羽因急需現
    金周轉，見之即依其上電話撥打與該詐騙集團某位自稱「張
    家宜」（真實姓名、年籍均不詳）之成年女子聯絡，該女子
    佯稱需先將律師費匯入指定帳戶內始可辦理，致林芝羽陷於
    錯誤，於同年二月一日中午十二時四十分許，親至郵局匯款
    五萬元入乙○○上開帳戶內，後覺情況有異，林芝羽始知受
    騙。（三）該詐騙集團某成員以電話聯絡簡淑娟，詢問其是
    否有辦理信用貸款之需要，佯稱需先將保險金及律師費先行
    匯入指定帳戶內始可辦理信用貸款，致簡淑娟陷於錯誤於同
    年一月三十一日下午二時四十分許及四時二十七分許，先後
    至郵局匯款四萬元及二萬八千八百元至乙○○上開帳戶內，
    而後簡淑娟始知受騙。（四）詐騙集團之成員在報紙上刊登
    大眾信用貸款廣告，而吳丰霖遂依其上電話撥打與該詐騙集
    團份子詢問欲向其借貸二十萬元，該詐騙集團份子佯稱需先
    匯保證金、代書費、公證費及手續費等至其指定之帳戶始能
    完成借款手續，致吳丰霖陷於錯誤，陸續以至郵局匯款之方
    式，於同年二月一日上午十時三十分許、同日下午三時二十
    七分許及同年月二日上午十一時十分許，分別將一萬六千八
    百元、二萬二千四百元及一萬元匯入乙○○之上開帳戶內，
    嗣因失去聯絡，吳丰霖始知受騙。（五）詐騙集團之成員在
    報紙上刊登貸款廣告，而吳俊育依該廣告向該詐騙集團份子
    聯絡後，該詐騙集團份子佯稱需先匯保證金至指定帳戶內，
    致吳俊育陷於錯誤同年一月三十一日至郵局匯款八千元至乙
    ○○上開帳戶內，後因失去聯絡，吳俊育始知受騙。
二、案經嘉義縣警察局水上分局報請臺灣臺南地方法院檢察署檢
    察官聲請簡易判決處刑，並經林芝羽訴由臺南縣警察局永康
    分局報請臺灣臺南地方法院檢察署檢察官移送併案審理。
    理  由
一、上訴人即被告乙○○經合法傳喚，無正當理由不到庭，爰依
    刑事訴訟法第四百五十五條之一第一項、第三項準用第三百
    七十一條規定，不待其陳述，逕行判決，先予敘明。
二、按「被告以外之人於審判外之陳述，雖不符前四條之規定，
    而經當事人於審判程序同意作為證據，法院審酌該言詞陳述
    或書面陳述作成時之情況，認為適當者，亦得為證據。當事
    人、代理人或辯護人於法院調查證據時，知有第一百五十九
    條第一項不得為證據之情形，而未於言詞辯論終結前聲明異
    議者，視為有前項之同意。」刑事訴訟法第一百五十九條之
    五定有明文，下列所引各項證據既未經被告於言詞辯論終結
    前聲明異議或爭執其證據能力，本院審酌各該證據作成時之
    情況，並無何不當之情形，依刑事訴訟法第一百五十九條之
    五之規定，自均有證據能力，合先敘明。
三、訊據被告於本院準備程序中固坦承有於前揭時、地，將其所
    有之上開郵局帳戶存摺、提款卡、印章、及密碼等（以下簡
    稱上開郵局帳戶資料），提供與真實姓名、年籍均不詳之「
    林先生」不諱，惟矢口否認有何幫助詐欺之犯行，辯稱：伊
    是看報紙刊登有幫人借貸之信息，遂與該「林先生」聯絡，
    該「林先生」要求伊交付上開郵局帳戶資料作為抵押，伊向
    該「林先生」借款一萬元，但實拿七千元，因第一個月的利
    息三千元已扣掉，第二個月伊有面交他利息三千元，第三個
    月伊還要再面交利息時，已經聯絡不到他云云。經查：
  (一)被告於前揭時、地，將其所有之上開郵局帳戶資料交付與真
    實姓名、年籍均不詳之「林先生」乙情，業據其於檢察官偵
    訊時及本院準備程序期日時供承不諱。次查，上開郵局帳戶
    係由被告本人所申設乙情，亦有郵政存簿儲金立帳申請書一
    份附卷可稽。又查，被害人甲○○、林芝羽、簡淑娟、吳丰
    霖及吳俊育等人分別係因前揭如事實欄所載事由而匯款至被
    告所有之上開郵局帳戶等情，亦據渠五人分別於警詢時指訴
    綦詳，並有甲○○提出之國泰世華銀行客戶交易明細表一紙
    ，林芝羽提出之郵政國內匯款執據一紙、簡淑娟提出之郵政
    國內匯款執據二紙，吳丰霖提出之郵政國內匯款收據三紙及
    吳俊育提出之郵政國內匯款收據一紙附卷可證，此外尚有客
    戶歷史交易清單一份、臺南市警察局第六分局受理刑事案件
    報案三聯單一紙、臺南市警察局第六分局鹽埕派出所受理各
    類案件紀錄表一紙、臺南市警察局「詐騙帳戶警示、詐騙電
    話斷話」通報表一紙、內政部警政署反詐騙案件紀錄表三紙
    、臺南縣政府警察局永康分局鹽行派出所受理詐騙帳戶通報
    警示簡便格式表一紙、高雄縣政府警察局林園分局受理詐騙
    帳戶通報警示詐騙電話簡便格式表一紙、高雄縣政府警察局
    林園分局受理刑事案件報案三聯單一紙在卷可佐，堪認渠五
    人確分別遭詐騙集團詐騙而匯款至被告所有之上開郵局帳戶
    無誤。復由上開客戶歷史交易清單所示，被害人匯款後，旋
    即遭提領一空，顯見被告上開郵局帳戶確係交由詐騙集團使
    用，作為該集團詐欺匯款之管道灼然。
  (二)被告雖為前揭辯解，然查：
    1.被告前於檢察官移送併辦案件之警詢中陳稱：伊於當時租
      屋處外，將上開郵局帳戶資料交付與該「林先生」，伊向
      渠借一萬元，並言明每月利息三千元，實際上僅拿到七千
      元，同時簽下面額一萬元之本票一張，交付帳戶存摺、提
      款卡予該「林先生」，係作為日後付利息之用等語，經核
      與被告於本院準備程序中所辯：其交付上開郵局帳戶資料
      係作為抵押之用，且第二個月起之利息，係以面交方式為
      之，惟第三個月欲再面交利息時，已聯絡不到該「林先生
      」等語，迥然有異，故其所辯，是否可信，已非無疑。
    2.另被告於偵訊中自承其曾親自申辦過助學貸款，必知向他
      人借款，無論以物品擔保或以信用擔保，勢必提供相當之
      保證供他人評估其信用情形及核准貸予之款項，且除提供
      相當之保證外，亦僅需為確定借款人之身分，另再提供身
      分證件資料供其辨認而已，並無提供銀行或郵局等金融機
      構帳戶、印章、提款卡甚至密碼等資料供作抵押之必要。
      況且，被告自承其借款金額為一萬元，已預扣第一個月之
      利息三千元，實際取得七千元，且已簽發面額一萬元之本
      票一紙與該「林先生」，則該面額一萬元之本票已足以擔
      保該借款之清償，又何需被告提供上開郵局帳戶資料作為
      抵押；而依該帳戶之客戶歷史交易清單可知，該帳戶內雖
      有前揭被害人之匯入款項，但一經匯入，便遭提領一空，
      此外並無其他多餘存款可供擔保該「林先生」之借款債權
      ，被告此處所辯，顯與常理相悖，實不足採信。
    3.被告雖又辯稱，交付上開郵局帳戶資料與該「林先生」係
      作為日後付利息之用云云。惟徵諸常情，於金融機構開設
      存款帳戶暨請領存摺及提款卡，係個人之理財工具，申請
      開設並無任何特殊之限制，一般民眾皆得以存入最低開戶
      金額，在各金融機構申請帳戶使用，現今一人擁有數個金
      融機構帳戶之情形，亦屢見不鮮，若該「林先生」真有要
      求被告以匯款方式繳納利息之情事，當係提供其自身所有
      之金融機構帳號予被告供其匯款，以方便領取、使用被告
      所匯入之款項，何需多此一舉，要求被告匯款入其自己帳
      戶再由其提領，以增添收款管理之困難，且若真需由被告
      帳戶提領款項，則交付提款卡、密碼已足，自毋庸另外同
      時交付存摺、印章等物；又一旦被告向郵局辦理掛失止付
      ，其帳戶內之款項即遭凍結，無法提領，被告亦可輕易辦
      理補發存摺、提款卡、變更印鑑、密碼，以阻止他人提款
      ，該「林先生」自不可能冒此風險；而被告復於本院準備
      程序中自承其於第二個月曾面交當月利息與該「林先生」
      ，則面交利息前，必先透過電話聯繫，再約定時間前往，
      若其交付上開郵局帳戶資料確係供繳納每月利息之用，又
      何必行此麻煩之事，故其此處所辯，亦與常情不符，亦不
      足採信。
    4.因之，被告將上開郵局帳戶資料交付與該「林先生」，並
      非作為擔保渠借款債權或供渠提領每月利息之用，被告交
      付上開郵局帳戶資料，顯係作為其向該「林先生」所取得
      借款之條件至明。再者，近來報章媒體一再披露詐騙集團
      為規避查緝，故使用他人帳戶以遂行詐欺之不法犯罪態樣
      ，被告為一智慮健全、有社會經驗之成年人，對此自難諉
      為不知，且亦可預見將上開郵局帳戶資料，交付真實姓名
      、年籍不詳之不明人士使用後，該收集帳戶之人可能將之
      用來從事詐欺犯罪，作為詐欺取財之人頭帳戶，以收取被
      害人匯入之款項，是被告雖無前揭不明人士使用其郵局帳
      戶資料，必持以詐騙他人之確信，但其將上開郵局帳戶資
      料，交付與該來路不明之人，顯具有縱有人以其郵局帳戶
      實施詐欺犯罪，亦不違背其本意之幫助意思，堪認被告有
      幫助姓名、年籍不詳之詐騙集團成員利用其所有上開郵局
      帳戶為詐欺取財之未必故意甚明。
  (三)綜上所述，被告所為之前開辯解，顯係卸責之詞，均不足採
    信，本件事證明確，應依法論科。至被告雖請求本院傳喚證
    人李政道，以證明係由李政道為首之詐騙集團騙取其上開帳
    戶資料作為詐欺取財之犯罪工具，被告並無何幫助詐欺之未
    必故意等情，惟近來詐騙集團盛行，依被告所呈之新聞資料
    ，縱該以李政道為首之詐騙集團，其收集帳戶與行使詐騙之
    手段與本件之詐騙集團成員相類似，亦難因此遽認被告係將
    上開郵局帳戶資料交付與該李政道為首之詐欺集團，且被告
    交付上開郵局帳戶資料，具有幫助詐欺之未必故意，業經本
    院認定如上，故就證人李政道之部分，並無調查之必要，附
    此敘明。
四、按刑法上之幫助犯，係對於犯罪與正犯有共同之認識，而以
    幫助之意思，對於正犯資以助力，未參與實施犯罪之行為者
    而言，最高法院七十五年度臺上字第一五０九號、八十八年
    度臺上字第一二七０號判決意旨可資參照。核被告所為，顯
    係基於幫助他人犯詐欺罪之犯意，且所為提供上開郵局帳戶
    資料與他人之行為，亦屬刑法詐欺罪構成要件以外之行為，
    被告既以幫助他人犯罪之意思而參與犯罪構成要件以外之行
    為，自應成立刑法第三百三十九條第一項詐欺取財罪之幫助
    犯。而本件係由數名不同之詐騙集團成員分別以前揭事由向
    被害人施詐，而被害人復有多人，其等應屬詐欺罪之共同正
    犯。又被告係以一幫助詐欺取財行為，使詐欺集團成員得以
    分別詐騙甲○○等五人，致渠等陷於錯誤，因而交付財物，
    為想像競合犯，應依刑法第五十五條規定論以一幫助詐欺取
    財罪，並依刑法第三十條第二項按正犯之刑減輕之。
五、原審以被告犯行明確，依法論罪科刑，固非無見。惟原審就
    前揭檢察官移送併辦之犯罪事實未及審酌，且漏論被告所幫
    助之詐騙集團成員均為共同正犯，尚有未洽；而被告所犯
    本件幫助詐欺罪之犯罪時間係在九十六年四月二十四日以前
    ，有中華民國九十六年罪犯減刑條例之適用，然原審未及適
    用中華民國九十六年罪犯減刑條例對被告所處宣告刑予以減
    刑，即有未合。被告否認犯罪，不服原審判決提起上訴，並
    為前揭抗辯，雖無理由，但原判決既有上開可議之處，即屬
    無可維持，應由本院將原判決撤銷改判。爰審酌被告提供其
    郵局帳戶資料供詐騙集團成員使用，助長詐騙集團財產犯罪
    之風氣，致本件被害人受騙而匯款，實為當今社會層出不窮
    之詐財事件所以發生之根源，造成社會互信受損，且亦因被
    告提供其帳戶資料，致執法人員難以追查該詐騙集團之真實
    身分，且犯後矢口否認犯行，欠缺悔意等一切情狀，量處如
    主文所示之刑。又被告犯罪時間係在九十六年四月二十四日
    以前，合於中華民國九十六年罪犯減刑條例第二條第一項第
    三款之規定，且非該條例第三條所定不得減刑之罪，是併依
    該條例第二條第一項第三款、第七條之規定，減其宣告刑二
    分之一，並諭知易科罰金之折算標準。
六、按共同正犯因相互間利用他人之行為，以遂行其犯意之實現
    ，本於責任共同之原則，有關沒收部分，對於共犯間供犯罪
    所用之物，自均應為沒收之諭知。惟幫助犯僅係對於犯罪構
    成要件以外行為為加工，並無共同犯罪之意思，自不適用該
    責任共同原則，對於正犯所有供犯罪所用之物或犯罪所得之
    物，亦為沒收之諭知，最高法院八十九年度台上字第六九四
    六號、九十一年度台上字第五五八三號判決要旨可供參照。
    查被告交付與詐騙集團之上開郵局帳戶資料，係幫助詐騙集
    團犯詐欺取財罪，揆諸前揭判決意旨，自不得併予宣告沒收
    。末就被害人吳丰霖、吳俊育遭詐騙部分之犯罪事實，雖前
    經檢察官聲請簡易判決處刑，然經本院認定屬刑事訴訟法第
    三百零三條第二款，已經提起公訴之案件，在同一法院重行
    起訴之情形，而以本院九十六度易字第一四八八號判決不受
    理確定在案，惟此部分之犯罪事實，雖未經檢察官移送併辦
    ，然與本件既屬想像競合之裁判上一罪關係，又為本院職務
    上已知，自得併予審理，附此敘明。
據上論斷，應依刑事訴訟法第四百五十五條之一第一項、第三項
、第三百七十一條、第三百六十九條第一項前段、第三百六十四
條、第二百九十九條第一項前段，刑法第三十條第一項、第二項
、第二十八條、第三百三十九條第一項、第四十一條第一項前段
，刑法施行法第一條之一，中華民國九十六年罪犯減刑條例第二
條第一項第三款、第七條，判決如主文。
本案經檢察官丙○○到庭執行職務。
中    華    民    國    97    年    4    月    23    日
                  刑事第六庭  審判長法  官  張瑛宗
                                    法  官  黃莉莉
                                    法  官  孫淑玉
以上正本證明與原本無異。
不得上訴。
                                    書記官  許哲萍
中    華    民    國    97    年    4     月   24    日
附錄論罪科刑法條
刑法第三百三十九條第一項
（普通詐欺罪）
意圖為自己或第三人不法之所有，以詐術使人將本人或第三人之
物交付者，處五年以下有期徒刑、拘役或科或併科一千元以下罰
金。以前項方法得財產上不法之利益或使第三人得之者，亦同。
前二項之未遂犯罰之。


司法院資訊處製作；財團法人民間司法改革基金會備份。
